【裁判字號】    96,訴,2221
【裁判日期】    970630
【裁判案由】    債務人異議之訴
【裁判全文】
臺灣板橋地方法院民事判決              96年度訴字第2221號
原      告  乙○○
被      告  合作金庫商業銀行股份有限公司
法定代理人  許德南
訴訟代理人  甲○○
            丙○○
上列當事人間請求債務人異議之訴事件，經本院於民國97年6 月
25日言詞辯論終結，判決如下：
    主  文
原告之訴駁回。
訴訟費用由原告負擔。
    事實及理由
一、原告起訴主張：
  (一)緣訴外人許華宗前於民國83年間邀原告擔任連帶保證人向被
    告借款新臺幣（下同）400 萬元，並提供許華宗所有坐落臺
    北縣蘆洲巿光華段381 地號土地暨其上同段12482 建號即門
    牌號碼臺北縣蘆洲巿永樂街71號2 樓建物（下稱系爭不動產
    ），設定最高限額480 萬元之抵押權（下稱系爭抵押權）予
    被告以為擔保；系爭不動產嗣於90年間移轉登記與原告。詎
    許華宗未依約清償借款，尚積欠被告如附表所示本金及利息
    暨違約金，被告遂向本院聲請准予拍賣系爭不動產，經本院
    以93年度拍字第702 號裁定准許在案，被告即依據上開裁定
    向本院聲請強制執行系爭不動產；嗣兩造於95年9 月間，在
    本院95年度執字第2448號拍賣抵押物強制執行事件中達成和
    解，協議被告向原告借款330 萬元以清償如附表所示之借款
    債務，再分期償還新借款之本息，並將系爭抵押權之擔保債
    務人及設定義務人變更為原告。不料，原告依前揭和解內容
    ，簽署新借據並配合辦理抵押權設定內容變更登記後，被告
    雖撤回上開強制執行之聲請，卻以系爭不動產事後已移轉登
    記與訴外人蔡宜真為由而拒絕撥款，亦拒不收受原告按月繳
    付新借款之本息，甚至再度持本院93年度拍字第702 號裁定
    向本院聲請強制執行系爭不動產（案號：95年度執字第5243
    5 號）。惟兩造既已成立消費借貸契約，約定由被告貸與原
    告330 萬元以清償如附表所示之借款債務，被告自不得再以
    如附表所示舊債務未清償為由，聲請強制執行系爭不動產，
    爰依強制執行法之規定提起債務人異議之訴。
  (二)聲明：本院95年度執字第52435 號拍賣抵押物強制執行事件
    之強制執行程序應予撤銷。
二、被告之抗辯：
  (一)訴外人許華宗前向被告申借之貸款逾期繳款後，原告雖於95
    年9 月間向被告表示系爭不動產之所有權已移轉登記與原告
    ，其願擔任借款人代許華宗清償如附表所示借款債務，而被
    告亦依實務運作慣例，在借款撥貸前，辦理系爭抵押權內容
    變更登記作業，將該抵押權擔保債務人及設定義務人由許華
    宗變更為原告，豈料，原告在借款撥貸前竟將系爭不動產再
    移轉登記與訴外人蔡宜真，明顯有違銀行內部授信規定及誠
    信原則，被告即未予核發貸款。是被告既未移轉金錢與原告
    ，兩造間當無成立消費借貸契約，從而，原告對被告所負如
    附表所示之連帶保證債務，既已屆清償期而迄未清償，被告
    自得拍賣系爭不動產以資抵償。
  (二)聲明：原告之訴駁回。
三、本院之判斷
  (一)原告主張：訴外人許華宗前邀原告擔任連帶保證人向被告借
    款400 萬元，並提供許華宗所有系爭不動產設定最高限額48
    0 萬元之抵押權予被告以為擔保，嗣被告以許華宗未依約清
    償借款為由，向本院聲請強制執行系爭不動產；兩造在該強
    制執行程序中達成和解，協議由原告向被告借款330 萬元以
    清償其連帶保證許華宗對被告所負如附表所示之債務，再分
    期償還新借款之本息，並將系爭抵押權之擔保債務人及設定
    義務人變更為原告，惟兩造辦妥系爭抵押權設定內容變更登
    記後，被告雖撤回上開強制執行之聲請，卻以系爭不動產事
    後已移轉登記與訴外人蔡宜真為由而拒絕撥付前述貸款33 0
    萬元，並以如附表所示債務未獲清償為由，再次向本院聲請
    強制執行系爭不動產等情，業據其提出借據2 紙、土地建築
    改良物抵押權設定契約書、他項權利移轉變更契約書、臺北
    縣三重地政事務所他項權利證明書、本院95年2 月23日板院
    輔95年度民執辰字第3448號公告、民事撤回執行狀、消費者
    貸款申請書暨債權計算書、聲請強制執行狀等影本各1 份為
    證（見本院卷第6 至19頁），復經本院依職權向臺北縣三重
    地政事務所調取系爭抵押權設定內容變更登記以及系爭不動
    產移轉登記與蔡宜真之相關資料，有該所96年11月9 日北縣
    重地登字第0960015740號函附之土地登記申請資料影本2 件
    附卷可稽（見本院卷第58至80頁），且為被告所不爭執，自
    堪信為真實。
  (二)又原告主張：兩造已另成立消費借貸契約，由原告向被告借
    款330 萬元以清償許華宗所積欠如附表所示債務，被告自不
    得再以如附表所示舊債務未清償為由而聲請拍賣系爭不動產
    等語，被告則以：被告並未移轉金錢與原告，兩造間並無成
    立消費借貸契約，是原告對被告所負如附表所示之連帶保證
    債務，既已屆清償期而迄未清償，被告自得拍賣系爭不動產
    抵償等語資為抗辯。是本件所應究明者，即為原告對被告所
    負如附表所示連帶保證債務是否已經清償。
  (三)按稱消費借貸者，謂當事人一方移轉金錢或其他代替物之所
    有權於他方，而約定他方以種類、品質、數類相同之物返還
    之契約，民法第474 條第1 項定有明文。是消費借貸，為要
    物契約，須以金錢或其他代替物之交付為構成要件。復按民
    法第320 條規定：因清償債務而對於債權人負擔新債務者，
    除當事人另有意思表示外，若新債務不履行時，其舊債務仍
    不消滅；乃學說上所謂之新債清償，依該規定，其新債務不
    履行，舊債務仍不消滅。而同法第319 條規定：債權人受領
    他種給付以代原定之給付者，其債之關係消滅；即學說上所
    稱之代物清償。依此規定，代物清償係一種消滅債之方法，
    且為要物契約，其成立除當事人之合意外，必須現實為他種
    給付，始生消滅債務關係之效力，兩者迥不相同（最高法院
    97年度臺上字第52號判決意旨參照）。查兩造固曾協議由原
    告向被告借貸330 萬元以清償許華宗所積欠如附表所示債務
    ，惟被告實際上並未核撥330 萬元貸款予原告，此為原告所
    不爭執（見本院卷第111 頁），則被告既未曾交付借貸之金
    錢與原告，即難謂兩造間已成立消費借貸契約，是兩造間上
    開借貸之協議充其量僅屬消費借貸之預約而已。準此，無論
    兩造間上開借貸之協議係屬新債清償或代物清償之約定，皆
    因新債務未履行或債權人未現實受領給付，故舊債務仍不消
    滅。從而，許華宗對被告所負如附表所示借款債務既已屆清
    償期而未清償，則原告為許華宗之連帶保證人，自應就如附
    表所示債務負連帶清償責任，是被告以原告未履行如附表所
    示連帶保證債務為由，聲請本院拍賣系爭不動產，自屬有據
    ；原告主張如附表所示債務已經清償，並提起本件債務人異
    議之訴，請求撤銷本院95年度執字第52435 號拍賣抵押物強
    制執行事件之強制執行程序，即乏所據。
  (四)綜上所述，原告依強制執行法規定提起債務人異議之訴，訴
    請撤銷本院95年度執字第52435 號拍賣抵押物強制執行事件
    之強制執行程序，為無理由，應予駁回。
四、結論：原告之訴為無理由，依民事訴訟法第78條，判決如主
    文。
中    華    民    國    97    年    6     月    30    日
                  民事第三庭審判長法  官  朱耀平
                                  法  官  邱靜琪
                                  法  官  王瑜玲
以上正本係照原本作成
如對本判決上訴，須於判決送達後20日內向本院提出上訴狀
中    華    民    國    97    年    6     月    30    日
                                  書記官  黃美雲
┌──────────────────────────────────────────┐
│附表：（單位：新臺幣）                                                              │
├──┬───────┬───────┬─────┬─────────────────┤
│編號│積  欠  本  金│利    息    計│利      率│違  約  金  計  算  期  間  利  率│
│    │              │算    期    間│ (年利率) ├────────┬────────┤
│    │              │              │          │逾期6 個月以內者│逾期超過6 個月者│
│    │              │              │          │，按左列利率10% │，其超過部分，按│
│    │              │              │          │                │左列利率20%     │
├──┼───────┼───────┼─────┼────────┼────────┤
│ 1  │1,930,513元   │自民國92年7 月│7.324%    │自92年8 月3 日起│自93年2 月3 日起│
│    │              │2 日起至清償日│          │至93年2 月2 日止│至清償日止      │
│    │              │止            │          │                │                │
├──┼───────┼───────┼─────┼────────┼────────┤
│ 2  │1,045,717元   │自民國92年10月│8.774%    │自92年11月3 日起│自93年5 月3 日起│
│    │              │2 日起至清償日│          │至93年5 月2 日止│至清償日止      │
│    │              │止            │          │                │                │
└──┴───────┴───────┴─────┴────────┴────────┘


司法院資訊處製作；財團法人民間司法改革基金會備份。
